臺灣臺南地方法院民事裁定
                                     109年度家聲字第76號
聲  請  人  張芳南
相  對  人  張淑貞
上列當事人間請求返還代墊扶養費事件，本院裁定如下：
    主  　　文
相對人應給付聲請人新臺幣肆萬貳仟玖佰元，及自民國109年6月
12日起至清償日止，按年息百分之五計算之利息。
聲請費用新臺幣伍佰元由相對人負擔。
    事實及理由
一、本件聲請意旨略以：
  （一）聲請人張芳南與相對人張淑貞、訴外人張榮泰均為關係
        人張正德之成年子女。兩造母親張黃研過世後，兩造均
        為關係人張正德之第一順位扶養義務人，上情有張正德
        之身分證正、反面影本、聲請人張芳南之身分證正、反
        面影本及相對人張淑貞之戶籍謄本可稽。
  （二）經查，關係人張正德（民國00年0月00日生）已無工作
        能力，近年曾進出醫院進行手術及治療心臟疾病，身體
        狀況逐漸退化，迄今均由聲請人獨自照顧關係人張正德
        ，並單獨負擔扶養費用，聲請人曾經聯絡相對人張淑貞
        ，但其亳無聞問，未曾關心也無分擔照護張正德之費用
        。而關係人張正德雖有自其配偶張黃研處繼承台南市○○
        區○○段000地號土地，及其上區段第143號建物等不動產
        ，然因相對人張淑貞未出面處理，該不動產仍由張黃研
        之繼承人公同共有，尚未繼承登記及分割，迄今仍無法
        變賣，故關係人張正德顯然無法維持生活，至為灼然。
  （三）次查，關係人張正德育有聲請人張芳南、相對人張淑貞
        ，及訴外人張淑貞等3名子女，兩造既均係關係人張正
        德之子女，對於不能維持生活之關係人張正德均負有扶
        養義務，洵堪認定。聲請人張芳南長期代墊關係人張正
        德之相關生活、醫療、看護費用，費用日益龐大，對其
        經濟已造成影響，而相對人張淑貞因聲請人代墊所有費
        用及自行照護而免其應付之醫療、照護費用而受有利益
        ，該利益之享有致聲請人逾其應盡之義務而受有損害，
        聲請人自得向相對人張淑貞請求已代墊之費用，其理甚
        明。
  （四）聲請人僅請求自108年12月起至109年3月之期間所墊付
        之扶養費，合計新台幣（下同）128,700元整，此有關
        係人張正德之醫療費用及看護費用單據可資為證。是以
        ，聲請人請求相對人張淑貞應返還其所代墊之扶養費數
        額為42,900元整（計算式：128,700元÷3人＝42,900元）
        ，實有理由。　　
  （五）並聲明：相對人應給付聲請人42,900元，及自支付命令
        送達翌日起至清償日止，按年息百分之五計算之利息。
二、相對人則抗辯稱：
  （一）依家庭繼承法之表列說明，可知：　　　　　
　　　　聲請人張芳南與相對人張淑貞和訴外人張榮泰均為關係
        人張正德（張老開）之成年子女，兩造母親為張黃研。
        上情有相對人張淑貞昔時之原生家庭戶口名簿影本可稽
        證。
  （二）昔日張黃研在世或張黃研往生後關係人張正德獨居時，
        關係人張正德生活無虞，並無子女扶養金支付的問題。
        按民法1117條，關係人張正德能以自己財產維持生活。
  （三）但自108年底起，關係人張正德被聲請人張芳南接走後
        ，凸顯直系血親相互間互扶養之義務與扶養金的問題，
        且聲請人張芳南直接以民事支付令要求相對人張淑貞和
        訴外人張榮泰支付扶養金。　　　　
  （四）對此，相對人張淑貞無法苟同聲請人張芳南之行為與做
        法，答辯理由如下：
　　　　⒈當聲請人張芳南接關係人張正德離開柳營時，告訴柳
          營鄰人不可讓關係人張正德的其他子女知道。
　　　　⒉聲請人張芳南自108年底接手關係人張正德的扶養後，
          不曾告知相對人張淑貞和訴外人張榮泰關於關係人張
          正德所有消息，且未經與相對人張淑貞和訴外人張榮
          泰協商關係人張正德的扶養以及醫療照顧。我等相信
          關係人張正德之扶養與醫療照顧方式並不是只有一種
          選擇。此為聲請人張芳南長子之獨自決定，不足為請
          求支付之理由。
　　　　⒊之前關係人張正德夫婦要求相對人張淑貞不得參與且
          必須放棄柳營娘家之家產繼承權，即外嫁之女不得干
          預娘家家事與家產繼承，比照相對人張淑貞先母張黃
          研與張黃言新營娘家之傳統，此聲請人張芳南亦知悉
          之。
　　　　⒋先母張黃研在於民國104年初嘉義陽明醫院微創手術醫
          療費用參拾餘萬元，聲請人張芳南分文未支付。相對
          人張淑貞除支付新台幣壹拾萬元，且於先母張黃研於
          病榻中奔波於台南（新市）與嘉義間照護，而聲請人
          張芳南至今尚欠關係人張正德此醫療代墊費用壹拾萬
          元，損害關係人張正德之利益。是以，請求聲請人張
          芳南應先返還關係人張正德壹拾萬元。
　　　　⒌關係人張正德與其妻張黃研曾為聲請人張芳南立昌五
          金行之股東，立昌五金行為股分有限公司且為張家之
          私有企業。故聲請人張芳南應先說明關係人張正德夫
          婦退股後（依退股當時之持股淨值）資金流向說明，
          或交國稅局查明。另須提供關係人張正德夫婦入股數
          年來之紅利匯款明細，查明是否有侵占事宜。以上，
          皆屬關係人張正德及先母張黃研早年奮鬥所得之財產
          投資，相對人張淑貞希望聲請人張芳南能正視雙親之
          前的投資，並且說明、交代關係人張正德夫婦投資資
          金之前後所得。
　　　　⒍相對人張淑貞對原生家庭父母（關係人張正德與其妻
          張黃研）是關懷照顧且付扶養金的（但從無所得稅金
          之撫養減免）。除了每年固定的陸萬元（陸萬元起）
          扶養金額、每月偕夫婿攜子探視1-2次外，且積極改
          善原生家庭父母生活的舒適度，如：每次回柳營原生
          家庭時會簡單整理家務，或購置器物：電視*2台/電
          冰箱/洗衣機/廚房瓦斯爐*2台/浴室用瓦斯爐/冷氣*3
          台（出資總金額三分之）/替換鐵門為電動門（出資
          壹萬元）…等，或節日紅包或零用金貼補，或餐廳吃
          飯，或百貨公司禮品（正官庄、衣服、涼鞋…），或
          到大醫院看病等等。另，相對人張淑貞在先母往生後
          第一時間（民國107年四月中旬）向法院聲請拋棄遺
          產繼承權，且其後已經法院公證。備註：聲請人張芳
          南在民事支付命令聲請狀上所提「請求原因與事實」
          的内容與事實不符合，相對人張淑貞對此保留法律追
          訴權。
  （五）未有家庭會議決定關係人張正德安養事宜，聲請人張芳
        南即自行處理且隱瞒不告知，有悖程序原則。
  （六）昔日張黃研在世或張黃研往生後關係人張正德獨居時，
        關係人張正德生活無虞，並無子女扶養金支付的問題。
        按民法1117條，關係人張正德能以自己財產維持生活，
        聲請人張芳南應先由關係人張正德處取得安養費用，不
        應先請求相對人張淑貞與弟張榮泰支出。
  （七）關係人張正德於108年12月被聲請人張芳南接走後，相
        對人張淑貞於109年5月20日在柳營簡易法庭上方得知關
        係人張正德被安置新營長照中心，當時之調解委員與工
        作人員可佐證之。相對人張淑貞得知父親所在處，當日
        隨即前往探視，且按往常之探視頻率關懷之，新營長照
        的來電、探訪紀錄可佐證之。
  （八）109年11月02日相對人張淑貞偕夫婿及弟張榮泰等探視
        父親（即關係人張正德），體悟父親雖意識清楚，但已
        罹癌體弱，除手、腳被綁在床上，且插鼻胃管進食，其
        身體狀況實在不佳。我等難過之餘，猜想父親再返柳營
        住處機率不大，於是11月13日相對人張淑貞與弟張榮泰
        商討返柳營父親住處整理，竟發現父親（即關係人張正
        德）之金飾、金幣與存款簿及印章、印鑑身分證等皆已
        不知去向。懇請庭上徹查關係人張正德名下於108年12
        月時所有資財與動向：包含不動產以及各金融機構之有
        價證券、存款，因關係人張正德在被聲請人張芳南接走
        後已經無法獨立處理資財能力。盼關係人張正德之所有
        資財不為聲請人張芳南取走、或被其獨佔之。
  （九）關係人張正德對聲請人張芳南立昌五金行當初創業設行
        資金的投資，甚至後來五金行變為股份有限公司，皆有
        關係人張正德大筆金額投入方能成就聲請人張芳南家庭
        之今日數千萬的身家資產。今日關係人張正德罹癌且日
        薄西山之際，盼請聲請人張芳南交代金流：入行時資金
        、入股金、逐年分紅股利金、和後來被迫退股後之退股
        金流，因那些都是關係人張正德資產之一部分，除可以
        讓關係人張正德安心家庭和睦，更有無虞慮的晚年。另
        查之前，即106年1月關係人張正德夫婦曾有立昌五金行
        每年分股利共新台幣六萬元，但年股利金是不等同扶養
        金的，此部分需庭上明察。因儘管相對人及弟張榮泰都
        有盡扶養之實，但近二十年來都是聲請人張芳南在所得
        稅上報雙親撫養（關係人張正德夫婦）。
  （十）關係人張正德夫婦要求相對人張淑貞不得參與且必須放
        棄柳營娘家之家產繼承權，即外嫁之女不得干預娘家家
        事與家產繼承，比照相對人張淑貞先母張黃研辭世後即
        放棄先母張黃研於柳營之不動產繼承，此不動產由關係
        人張正德與聲請人張芳南及弟張榮泰三人共同持有，即
        相對人張淑貞放棄值100萬元以上之遺產所得，此拋棄
        繼承於法院在案可調，聲請人張芳南只以與手足不睦故
        意興訟。
  （十一）綜上所述，聲請人張芳南從不告知相對人張淑貞任何
          有關關係人張正德之動向、未經家庭會議商討關係人
          張正德之生活照護與醫療，隱匿關係人張正德之動向
          ，不符程序，且關係人張正德有財產可自立，故聲請
          人張芳南之主張為無理由。
  （十二）並聲明：駁回聲請人之聲請。
三、按直系血親相互間互負扶養之義務。受扶養權利者，以不能
    維持生活而無謀生能力者為限；前項無謀生能力之限制，於
    直系血親尊親屬不適用之，民法第1114條第1款、第1117條
    分別定有明文。又按民法第1117條第1項規定，受扶養權利
    者，以不能維持生活而無謀生能力者為限，而同條第2項僅
    規定，前項無謀生能力之限制，於直系血親尊親屬不適用之
    ，並非規定前項之限制，於直系血親尊親屬不適用之；是直
    系血親尊親屬，如能以自己財產維持生活者，自無受扶養之
    權利，易言之，直系血親尊親屬受扶養之權利，仍應受不能
    維持生活之限制，最高法院62年度第2次民庭庭推總會議決
    議參照。經查：
　（一）聲請人主張張正德之配偶張黃研已死亡，其育有兩造、
        訴外人張榮泰三名子女，又張正德為28年5月13日出生
        ，已年邁，無工作能力，近年曾進出醫院進行手術及治
        療心臟疾病，身體健康狀況不佳，名下雖有繼承自其配
        偶張黃研之不動產，惟該不動產仍由繼承人公同共有，
        尚未分割，難以變賣，此外張正德名下並無其他財產之
        事實，業據聲請人提出身分證、戶籍謄本、土地及建物
        登記謄本、醫療單據等影本為證，並有戶籍資料查詢表
        5件附卷可稽，且經本院依職權調取張正德之稅務電子
        閘門財產所得調件明細表核閱綦詳，堪予採信。
　（二）相對人雖辯稱張正德曾為聲請人立昌五金行之股東，於
        立昌五金行有投資，聲請人應交待張正德之入股金及退
        股後之資金流向等云云，惟聲請人否認之，經核立昌五
        金行為聲請人設立之獨資商號，資本額為1萬元，有臺
        南縣政府營利事業登記證影本1件附卷可稽，是自難認
        立昌五金行有股東投資。相對人雖又辯稱五金行於開立
        時需要大筆資金，若非張正德出資，資金如何來云云，
        惟縱使聲請人於開設五金行時，張正德曾提供資金，亦
        無法遽以認定其間之法律關係，難認必係張正德之投資
        。是相對人執上開理由辯稱張正德有財產得以維生，自
        難憑採。
　（三）至相對人懷疑張正德之資財遭聲請人取走云云，為聲請
        人所否認，相對人並未舉證以實其說，自難採信。
　（四）相對人固又辯稱伊每年已給付張正德6萬元扶養費、節
        日紅包，貼補零用金，並積極改善張正德生活之舒適度
        云云，惟據證人即相對人之配偶譚穎於本院109年11月9
        日訊問時之證述，可得相對人曾購買洗衣機、瓦斯爐等
        家電用品供張正德使用，並與張正德共同出資購買冷氣
        機、鐵捲門，相對人每月給付張正德5,000元僅至104年
        止，之後改為每年三節包紅包各10,000元，自108年12
        月以後，相對人即未再給付張正德任何金錢等情，由上
        開相對人對於張正德之付出狀況觀之，亦難認已足以讓
        張正德得維持生計。
　（五）綜上，堪認張正德應達已不能維持生活之程度，且兩造
        、張榮泰均為張正德之扶養義務人。
四、又按無法律上之原因而受利益，致他人受損害者，應返還其
    利益，民法第179條前段定有明文。而應分擔扶養費用之一
    方，如因他方代為支付其應分擔之部分者，自係無法律上原
    因而受利益，致他方受有損害，他方自得依民法第179條前
    段不當得利之規定，請求返還代為支付之扶養費用。經查：
　（一）聲請人主張其自108年12月起至109年3月期間，為張正
        德支出醫療及看護費用共128,700元乙節，業據聲請人
        提出醫療及看護費用單據影本數份為證，堪予採信。又
        兩造、張榮泰均為張正德之扶養義務人，張正德之醫療
        及看護費用既係由聲請人墊付，則聲請人請求相對人返
        還其所代墊之費用，即屬有據。
　（二）相對人雖辯稱未有家庭會議決定張正德安養事宜，聲請
        人即自行處理不告知，不符程序云云，惟系爭張正德之
        醫療及看護費用乃有別於一般經常性給予之扶養費，屬
        額外大筆之必要支出，不論張正德之扶養方法為何，均
        無法避免支出該費用，自非屬扶養方法之認定，當無民
        法第1120條規定「扶養之方法,由當事人協議定之；不
        能協議時，由親屬會議定之。」之適用，是相對人之上
        開辯述於法不合，難認為有理由。
　（三）相對人固提出張正德出具之聲明書，載明張正德不向相
        對人要求醫療住院與生活安養照顧之任何費用支出，亦
        不曾委託聲請人向相對人請求之云云，惟張正德已無自
        理能力、辨識能力，無法為正常意思表示等情，有本院
        109年度家聲字第77號民事裁定可稽，是自難認相對人
        所提出之上開聲明書內容係張正德之真意。
五、再按扶養之程度，應按受扶養權利者之需要，與負扶養義務
    者之經濟能力及身份定之；負扶養義務者有數人，而其親等
    同一時，應各依其經濟能力分擔義務，民法第1119條、第11
    15條第1項分別定有明文。故「扶養費數額之多寡，亦應依
    此情形而為適當之酌定，不得僅以某一固定年度綜合所得稅
    扶養親屬之寬減額或免稅額為其唯一之標準定之。」（最高
    法院84年度台上字第2888號判決要旨參照）。是關於張正德
    受扶養之程度，依前開規定及說明，得按受扶養權利者即張
    正德之需要，與負扶養義務者即兩造、張榮泰之經濟能力及
    身分而為適當之酌定。經查：
（一）聲請人經營五金行，月入約1、20萬元，於108年度申報所
      得為100,073元，名下有存款約220萬元，並有數筆房屋、
      土地、投資，價值共16,627,780元，且尚積欠貸款約4、5
      00萬元未清償；又相對人無業，每月得領取退休金6萬多
      元，於108年度申報所得為50,253元，名下有數筆房屋及
      土地、1輛汽車、1筆投資，價值共18,407,784元，迄至　
      109年11月16日止有存款共222,400元，且尚積欠銀行貸款
      約900萬元，每月需清償貸款56,525元；再張榮泰以打零
      工維生，月入約1萬多元至2萬多元，於108年度無申報所
      得，名下有公同共有之房屋及土地，價值共2,334,900元
      之事實，業經兩造陳明在卷可按，且經相對人提出存摺、
      存款餘額查詢紀錄、已退公立學校教職員退休所得重新審
      定通知書、貸款繳納紀錄等影本為證，並經本院依職權調
      取本院109年度家聲字第46號聲請人與張榮泰間返還代墊
      扶養費事件卷宗核閱綦詳，復有本院依職權調取上開扶養
      義務人之稅務電子閘門財產所得調件明細表附卷可稽，堪
      予認定。
（二）本院審酌各扶養義務人之經濟能力、聲請人獨立為張正德
      處理事務，付出之心力較多等情，因認張正德之扶養費應
      由兩造各負擔5分之2、由張榮泰負擔5分之1為適當，是聲
      請人為張正德所支出之醫療及看護費用128,700元應由相
      對人負擔5分之2即51,480元（計算式：128,700×2/5=51,4
      80）。
六、綜上，聲請人依不當得利之法律關係，請求相對人返還其所
    代墊張正德之醫療及看護費用42,900元，及自支付命令送達
    相對人之翌日即109年6月12日起至清償日止，按年息百分之
    5計算之利息，為有理由，應予准許。
七、本件事證已臻明確，兩造其餘攻擊防禦方法及舉證，於裁定
    結果不生影響，爰不予一一論列，併予敘明。
八、依家事事件法第97條，非訟事件法第21條第2項，民事訴訟
    法第95條、第79條，裁定如主文。
中　　華　　民　　國　　109 　年　　12　　月　　29　　日
                  家事法庭      法  官　葉惠玲   
以上正本係照原本作成。
如不服本裁定應於送達後10日內向本院提出抗告狀，並繳納抗告
費新臺幣1,000元
中　　華　　民　　國　　109 　年　　12　　月　　29　　日
                                書記官　陳玉芬